臺灣苗栗地方法院刑事判決　　　　　　　96年度交易字第36號
公　訴　人　臺灣苗栗地方法院檢察署檢察官
被　　　告　乙○○
上列被告因過失傷害案件，經檢察官提起公訴（96年度偵續字第
1 號），本院判決如下：
    主  文
乙○○無罪。
    理  由
一、公訴意旨：
    被告乙○○於民國95年12月22日（起訴書誤載為23日）上午
    6 時50分許，駕駛拼裝車沿苗栗縣造橋鄉○○○○道路由東往
    西方向行駛，途經該線道路與台13線道路交岔路口，正左轉
    台13線道路往南方向行駛，於駛至該交岔路口時，原應注意
    於交岔路口不得臨時停車，及應注意車輛四周人車動態隨時
    採取必要之安全措施，適有丁○○騎乘車牌號碼FN9-937 號
    重型機車，沿台13線由南往北方向行駛，於將接近該交岔路
    口時，被告發現左側往南方向丁○○所騎乘之機車接近，而
    依當時情形，又無不能注意之情事，竟疏於注意，於通過上
    開交岔路口時，未注意立即採取必要之安全措施，反而將拼
    裝車暫時停止在該交岔路口，致使丁○○所騎乘之機車，因
    剎避不及，直接撞上被告拼裝車左前方，丁○○人車倒地因
    而受有鼻骨骨折、顏面骨折併左側結膜下出血、頭部外傷併
    腦震盪、左眼視神經病變等傷害，因認被告涉犯刑法第284
    條第1 項前段之過失傷害罪嫌。
二、檢察官之舉證：
    (一)被告之供述。
    (二)告訴人丁○○之指訴。
    (三)道路交通事故調查報告表、現場圖。
    (四)大千綜合醫院診斷證明書。
    (五)證人即警員甲○○之證述。
三、本院之判斷：
    (一)法律依據：
      1.刑事訴訟法第154 條第2 項：犯罪事實應依證據認定之
        ，無證據不得認定犯罪事實。
      2.最高法院52年台上字第1300號判例：告訴人之告訴，係
        以使被告受刑事訴追為目的，是其陳述是否與事實相符
        ，仍應調查其他證據以資審認。
      3.最高法院30年上字第816 號判例：認定不利於被告之事
        實，須依積極證據，苟積極證據不足為不利於被告事實
        之認定時，即應為有利於被告之認定，更不必有何有利
        之證據。
      4.最高法院76年台上字第4986號判例：認定犯罪事實所憑
        之證據，雖不以直接證據為限，間接證據亦包括在內，
        然而無論直接或間接證據，其為訴訟上之證明，須於通
        常一般之人均不致有所懷疑，而得確信其為真實之程度
        者，始得據為有罪之認定，倘其證明尚未達到此一程度
        ，而有合理之懷疑存在時，事實審法院復已就其心證上
        理由予以闡述，敘明其如何無從為有罪之確信，因而為
        無罪之判決，尚不得任意指為違法。
      5.最高法院92年台上字第128 號判例：檢察官對於起訴之
        犯罪事實，應負提出證據及說服之實質舉證責任。倘其
        所提出之證據，不足為被告有罪之積極證明，或其指出
        證明之方法，無從說服法院以形成被告有罪之心證，基
        於無罪推定之原則，自應為被告無罪判決之諭知。
    (二)無罪之理由：
      1.本件卷內所有被告以外之人於審判外之言詞或書面陳述
        ，已經檢察官、被告於審判程序一致同意作為證據（見
        審理卷第16頁），本院審酌該等陳述作成時之情況亦認
        為適當，依刑事訴訟法第159 條之5 第1 項規定，均得
        作為證據，合先敘明。
      2.被告於上述時間，駕駛未懸掛號牌之拼裝車，沿苗栗縣
        造橋鄉○○○○道路由東往西方向行駛，駛至該道路與台
        13線道路之交岔路口，正欲左轉進入台13線道路往南行
        駛時，告訴人亦騎乘車牌號碼FN9-937 號重型機車沿台
        13線道路由南往北方向行駛，欲直行通過上開交岔路口
        ，被告將拼裝車煞停在交岔路口內，告訴人之機車雖向
        左（即台13線道路路面中央位置）偏移閃避，其前車頭
        仍撞上拼裝車之左前車頭，告訴人因而人車倒地，受有
        鼻骨骨折、顏面骨折併左側結膜下出血、頭部外傷併腦
        震盪、左眼視神經病變等傷害等事實，業據被告供承不
        諱，與告訴人指訴之內容相符，並有道路交通事故調查
        報告表（一）、（二）、現場圖、照片6 張、苗栗縣警
        察局舉發違反道路交通管理事件通知單1 紙、中國醫藥
        大學診斷證明書2 紙及大千綜合醫院診斷證明書1 紙在
        卷可稽，均堪以認定。準此，被告有無任何違背注意義
        務之駕駛行為，導致前述事故發生，即為本件應釐清之
        唯一爭點。
      3.按「汽車行駛至交岔路口，其行進、轉彎，應遵守燈光
        號誌」，道路交通安全規則第101 條第1 項第1 款訂有
        明文。本件事故發生在交岔路口內，已如前述，再參照
        事故發生後到場處理之警員甲○○製作之道路交通事故
        現場圖上「號誌時相」欄之記載（見95年度偵字第1823
        號卷〈下稱偵查卷〉第16、31頁）及其向本院提出之職
        務報告所陳事故現場號誌運作情形、所附照片（見審理
        卷第23、24頁），可知當時由被告、告訴人雙方行車方
        向進入交岔路口之燈光號誌，必有一為綠燈，一為紅燈
        ，則本件事故之發生應與其中一方駕車闖越紅燈進入交
        岔路口有關，被告是否有此一違反前開道路交通安全規
        則明訂之注意義務之行為，自有必要先予判斷。告訴人
        雖曾先後陳（證）稱：「當時該路口苗13線為綠燈，我
        直行」、「當時我騎機車是綠燈，對方突然從小巷衝出
        來」、「我通過時是綠燈」等語（見偵查卷第8 、33頁
        ，審理卷第39頁），指涉被告有闖紅燈之行為，然依前
        揭最高法院52年台上字第1300號判例意旨，其陳述是否
        可採，仍應參酌其他事證以資審認。經查：(1)被告於本
        件自偵查至審理之過程中，從未為任何關於其闖紅燈情
        節之供述，並始終堅稱其見燈號是綠燈才駛入交岔路口
        左轉，是告訴人闖紅燈撞上來等語。(2)卷附道路交通事
        故調查報告表、現場圖及現場照片均無法呈現事故發生
        當時該交岔路口之燈光號誌運作情形。(3)告訴人於檢察
        官偵訊時主動提出之目擊證人丙○○，於偵、審中亦僅
        證稱其為君毅中學校車司機，案發當天早上駕車沿台13
        線道路由南往北方向行駛（與告訴人同向），駛抵台13
        線與苗14線交岔路口前，曾在大坪加油站路邊停車，但
        從該處到路口之間有個轉彎，無法看到情況，到達路口
        時車禍已經發生，因路口過不去了，其並未確認兩邊燈
        號，該路口平常是紅綠燈號誌等語（見偵查卷第42頁，
        審理卷第41至44頁），無從還原事故發生之經過。(4)偵
        查中檢察官將本件送臺灣省竹苗區車輛行車事故鑑定委
        員會鑑定肇事原因，該會覆以：「本案係在行車管制號
        誌正常運作之岔路口發生撞擊，任何一方違反號誌皆可
        造成相同之撞擊結果，因佐證資料不足，由現有資料無
        法判定何方未依號誌指示行駛，本會無法據予鑑定」（
        見偵查卷第52頁），再送臺灣省車輛行車事故覆議鑑定
        委員會覆議，該會又函覆稱：「本案肇事地點為設有行
        車管制號誌正常運作的交岔路口，兩車行向不同，兩車
        應遵守之時相號誌自不相同。依據道路交通安全規則第
        90條與道路交通標誌標線號誌設置規則第206 條之規定
        ，孰方依綠燈號誌指示行駛自應有絕對之通行路權，孰
        方未遵守號誌指示（闖紅燈）行駛自應為本案之肇事原
        因。惟因雙方當事人均稱綠燈進入路口，且由現有跡證
        資料無法研判確認孰方未遵守號誌指示（闖紅燈）行駛
        ，故本案因涉及號誌問題，致本會未便遽予明確覆議」
        （見偵查卷第61頁），未能就此部分提供具證據價值之
        鑑定意見。(5)衡諸常情，行駛在路面較寬之主要道路之
        車輛，多半車速較快，通過與狹小巷弄交會之路口時未
        必確實減速，於清晨或深夜、預期不至於有人車自小巷
        駛出之時尤其如此，觀諸本件現場圖及照片，被告拼裝
        車所行駛之苗14線道路，路面寬度約僅有告訴人機車所
        行駛之台13線道路之一半，告訴人並於審理中證稱：「
        （問：台13線道路與苗14線道路每天的交通流量？）省
        道比較多車，那個時間點大部分是校車或公車，很少人
        會那麼早開車出來」（見審理卷第38、39頁），則本件
        事故發生之時點，在台13線上應不時有大型車輛高速通
        過交岔路口，被告若在苗14線燈光號誌為紅燈、台13線
        燈光號誌為綠燈之情況下貿然駛入路口，隨時可能遭大
        型車輛攔腰撞上，其有無可能罔顧自己生命安全，冒此
        高度風險，實非無疑問。綜合上述，告訴人有關被告闖
        紅燈之指述，尚無任何確切、可信之事證加以支持，因
        而不能遽予採憑。針對此一疑點，既無充分之積極證據
        足以為不利於被告事實之認定，儘管查無有利於被告之
        直接證據，揆諸前揭最高法院30年上字第816 號判例意
        旨，仍應為有利於被告之認定，即被告係在苗14線燈光
        號誌為綠燈之情況下，駕駛拼裝車進入交岔路口，其駕
        駛行為並未違背道路交通安全規則第101 條第1 項第1
        款規定之注意義務。
      4.即便認定被告駕車進入交岔路口，並未違反燈光號誌之
        指示，換言之，違規駛入交岔路口者有可能係告訴人所
        騎乘之機車，被告能否主張其信賴告訴人定能遵守交通
        規則，因而對本件事故之發生不負過失責任，仍應視其
        是否已依日常生活經驗、一般合理駕駛人之注意能力及
        實際情況，為必要之注意，並採取適當之措施以避免結
        果發生而論（最高法院84年台上字第5360號、74年台上
        字第4219號判例、90年度台上字第2400號、89年度台上
        字第862 號、81年度台上字第5343號判決意旨參照）。
        被告將拼裝車駛入路口時，如已可預見告訴人之機車自
        左側疾駛而來，準備直行通過路口，可能迎面撞擊拼裝
        車之情事，自當立即採取必要之安全措施，若疏未為此
        注意，其責任亦無從免除。是應進一步探究者為，依本
        件情形，被告是否已盡前述必要之注意義務。本院查：
        (1)苗14線與台13線交岔路口東南側有一幢懸掛「建國玻
        璃鋁門窗工程行」招牌之鐵皮房屋，足以阻擋被告與告
        訴人各自向交岔路口駛近時環顧左右來車之視線，此經
        證人甲○○、丙○○及告訴人證述一致（見96年度偵續
        字第1 號卷〈下稱偵續卷〉第22頁，審理卷第42、37頁
        ），且為現場照片（見偵查卷第21、23頁）所明確呈現
        之事實。甲○○於偵查中更直指：拼裝車在紅綠燈的位
        置看不到兩側的來車，要到照片所示的位置才看的到（
        見偵續卷第22頁），雖其中「要到照片所示的位置才看
        的到」一語，對照被告自承有發現機車並將拼裝車煞停
        在現場之情節，稍嫌誇大，惟「在紅綠燈的位置看不到
        」乙節，參酌上開照片顯示台13線由南往北方向接近路
        口處除鐵皮房屋外，尚有1 輛小貨車及1 輛小客車前後
        停放在路肩位置（無證據證明事故發生前未停放該處）
        ，告訴人亦自陳機車原先行駛在台13線車道接近邊線處
        ，非路面中央（見審理卷第40頁）等客觀狀況，仍堪認
        符合實情。從而，被告於所駕駛拼裝車之車頭越過紅綠
        燈號誌桿、進入交岔路口以前，尚無從預見告訴人之機
        車沿台13線由南往北方向駛來，可以認定。(2)被告駕駛
        拼裝車進入交岔路口以後，環顧左右兩側來車動態既無
        阻礙，理應能夠注意到告訴人之機車高速駛近路口，此
        時即須為必要之注意，並於發現危險時採取適當之措施
        。按一般駕駛人發現危險情況後，反應時間為0.4 至0.
        5 秒，右腳由加油踏板移至煞車踏板之時間為約0.2 秒
        ，踩煞車踏板所需時間約0.1 秒，因此一般駕駛人在行
        進中，突然發現危險情況後即刻採取煞車措施，車輛必
        須空走0.7 至0.8 秒，才產生煞車效果（交通部運輸研
        究所90年4 月24日運安字第90002569號函參照，見審理
        卷第59頁），本件被告駕駛拼裝車進入交岔路口時之行
        車速度約為每小時20公里（見審理卷第51頁被告供述）
        ，依前述說明換算結果，自其發現危險情況、採取煞車
        措施至產生煞車效果之期間，拼裝車已繼續前行約3.89
        至4.44公尺；根據道路交通事故調查報告表（一）之記
        載，本件事故現場為乾燥之柏油（瀝青）路面，參照「
        汽車煞車距離、行車速度及道路摩擦係數對照表」，以
        行車速度每小時20公里計，被告駕駛之拼裝車自煞車開
        始作用至完全停止，約需1.8 至2.2 公尺之距離（見審
        理卷第57頁），是本諸前揭經驗法則，被告自發現機車
        至煞停，其拼裝車仍將無可避免地向前行駛約5.69（3.
        89＋1.8） 至6.64（4.44＋2.2） 公尺。而本件被告拼
        裝車之車頭越過苗14線紅綠燈號誌桿之距離，依現場圖
        所繪事故後車輛停放位置（見偵查卷第31頁），加計告
        訴人所證肇事後拼裝車向後移動之50公分（見審理卷第
        47頁），亦不過6 公尺左右，在上揭反應及煞車所需距
        離之合理範圍內，由此觀之，被告倘非於拼裝車車頭越
        過紅綠燈號誌桿、進入路口之際立即注意到機車駛來之
        危險情況，並踩下煞車，勢難在此段距離內將拼裝車煞
        停。是故，被告駕車進入交岔路口時已為必要之注意，
        亦堪認定。(3)告訴人於審理中明確證稱：「（問：如何
        閃避他？）我本來想從內側車道也就是左側閃過他」、
        「（問：當時你有無想到要煞車？）因他突然衝出來，
        我嚇到了，想說閃到內側車道看是否能夠閃過」（見審
        理卷第37頁），由此足徵當時告訴人因事出突然、緊張
        ，並未試圖煞車減速，而係選擇繼續高速行駛但向左側
        即道路中央偏移之方式，試圖繞過拼裝車之事實。以告
        訴人機車每小時60公里之行車速度，及其向台13線道路
        中央偏移之行車路徑，被告所駕拼裝車若繼續向前行駛
        並左轉進入台13線，不論雙方原先之距離係告訴人所言
        之5.8 公尺或被告所稱之十餘公尺（見審理卷第37、49
        頁），撞擊之發生均將難以避免，且如此一來，可能造
        成機車前車頭迎面直接衝撞拼裝車左側車身之結果，而
        使告訴人遭受更重大之傷害。反之，被告將拼裝車煞停
        在路口，雖終未能阻止事故發生，然由撞擊點已在拼裝
        車左前車頭保險桿位置以觀，若告訴人之機車當時略為
        煞車減速，實非無成功閃過拼裝車而通過路口之機會。
        故被告辯稱：就算我沒有停下來，告訴人一樣會撞到我
        ，而且會撞的更嚴重，我停下來是想讓她，以為她會繞
        過我的車子等情（見審理卷第11、16、50頁），尚屬可
        採，其將拼裝車煞停在路口，係採取必要且可能有效之
        適當安全措施，應無疑問。綜上說明，堪認被告已依實
        際情況為必要之注意，並採取適當之措施以避免本件事
        故發生，而無過失責任之可言。
      5.公訴意旨固又認被告有「將拼裝車暫時停止在該交岔路
        口」之過失情節，惟按道路交通安全規則第111 條第1
        項第2 款「交岔路口10公尺內不得臨時停車」之規定，
        其規範意旨應在防止車輛於轉入該岔路或自該岔路轉出
        時受有障礙，以及維護交岔路口內車輛通行之順暢，本
        件告訴人之機車並非欲由台13線道路轉入苗14線道路而
        受暫停在路口內之被告所駕拼裝車阻礙，且由被告、告
        訴人行向進入該交岔路口之燈光號誌必不相同，同一時
        間進入交岔路口之兩車，必有一方未遵守號誌指示，本
        件相關積極證據既不足以證明被告未遵守號誌指示進入
        路口，即亦有懷疑係告訴人未遵守號誌指示進入路口之
        空間，則倘若當時告訴人乃無通行權之一方，非上開規
        定保護之對象，又豈能認被告之違反該規定為肇致告訴
        人受傷之過失行為？況被告將拼裝車緊急煞停在路口，
        係其預見危險後所不得不採取之必要安全措施，已如前
        述，既非無故為之，即與上開規定「臨時停車」之概念
        有間，否則豈非要求汽車駕駛人在交岔路口、公共汽車
        招呼站、消防栓、消防車出入口附近遇突發狀況時，均
        不得依道路交通安全規則第94條第3 款規定採取必要之
        安全措施，或僅得減速不可煞停，而坐令事故發生？基
        上所述，公訴意旨所稱被告此一過失情節，亦非有據，
        顯難憑以為對被告不利之認定。
      6.綜上各節所述，公訴人所提出之各項積極證據及所舉出
        之證明方法，不足以說服本院形成確信被告有罪之心證
        ，本件尚可以合理懷疑為：被告遵守燈光號誌指示，駕
        駛拼裝車進入交岔路口，已為必要之注意及採取適當之
        措施避免結果發生，對本件事故之發生無過失。揆諸前
        揭法律規定及判例意旨，被告犯行自屬不能證明，應諭
        知無罪之判決。
四、適用之法律：
    刑事訴訟法第301 條第1 項。
本案經檢察官石東超到庭執行職務。
中　　華　　民　　國　　96　　年　　8 　　月　　31　　日
                  刑事第一庭    審判長法　官  劉  興  浪
                                      法  官  吳  國  聖
                                      法  官　羅  貞  元
以上正本證明與原本無異。
如不服本判決，應於判決送達後10日內向本院提出上訴狀（應抄
附繕本），其未敘述上訴理由者，應於上訴期間屆滿後20日內補
提理由書狀於本院，上訴於臺灣高等法院臺中分院。告訴人或被
害人如對於本判決不服者，應具備理由請求檢察官上訴，其上訴
期間之計算係以檢察官收受判決正本之日期為準。
                                      書記官  陳  建  分
中　　華　　民　　國　　96　　年　　8 　　月　　31　　日
